臺灣新北地方法院刑事判決
110年度訴字第925號
公  訴  人  臺灣新北地方檢察署檢察官
被      告  黃麗珍



            黃麗玲


上二人共同
選任辯護人  王以國律師
被      告  陳功明



上列被告因家暴傷害等案件，經檢察官提起公訴（臺灣新北地方
檢察署110年度偵字第18396號）及移送併辦（臺灣基隆地方檢察
署110年度偵字第2192號），本院判決如下：
    主  文
丁○○共同犯傷害罪，處有期徒刑貳月，如易科罰金，以新臺幣壹
仟元折算壹日。
丙○○共同犯傷害罪，處拘役肆拾伍日，如易科罰金，以新臺幣壹
仟元折算壹日。
乙○○犯過失傷害罪，處拘役參拾日，如易科罰金，以新臺幣壹仟
元折算壹日。
    事  實
一、丁○○（二姐）、丙○○（三姐）與戊○○（大姊）為姊妹，渠等
    具有家庭暴力防治法第3條第4款所定旁系血親之家庭成員關
    係。詎戊○○與其男友甲○○、戊○○之女林雅瑜、林雅瑜之男友
    陳川瑜共4人，於民國110年2月28日15時許，前往戊○○之母
    黃鄭素美位在新北市○○區○○○街00號住處探望黃鄭素美，丁○○與其夫楊文雄、丙○○與其夫乙○○則於同日15時30分許至16
    時許之期間，亦陸續前往上址，丁○○、丙○○即因先前家庭糾
    紛而與戊○○、林雅瑜發生口角，至同日17時17分許，丁○○認
    戊○○等一家4人未理會黃鄭素美因上揭口角疑似有自殘之行
    為，仍繼續在餐桌用餐而對此感到不悅，遂上前撥開戊○○等
    一家4人食用中之菜餚，戊○○見狀即起身質問丁○○，丁○○竟
    基於傷害之犯意，先徒手掌摑戊○○之臉部，隨後即與戊○○互
    相拉扯彼此頭髮，再以左手揮向戊○○臉部，此間丙○○見上開
    情形，而與丁○○共同基於傷害之犯意聯絡，以右手由上至下
    大幅度揮向戊○○之頭、臉部1次，再以右手由上至下小幅度
    揮向戊○○2至3次，並與丁○○一同以抓住戊○○頭髮之方式，下
    壓戊○○之頭部，戊○○則持續撥動雙手而欲阻擋戊○○、丁○○，
    致使戊○○受有鼻部擦傷、臉部擦傷、右頸部擦傷、左前臂擦
    傷、右手擦傷、後腦挫傷合併嘔吐等傷害。
二、又於上開丁○○、丙○○共同傷害戊○○之期間，甲○○在旁欲隔開
    丁○○、戊○○，乙○○見狀亦欲上前勸架，本應注意如出手對他
    人肩頸部位用力並持續推擠，可能導致他人肩頸及周遭部位
    受有傷害，且依當時情狀，並無不能注意之情事，竟先以右
    手出力自後方抓住甲○○之右後肩頸處，再進而以右手肘環勾
    甲○○之頸部，並與甲○○持續推擠，致使甲○○受有右側頭部及
    後頸挫傷之傷害。
三、案經戊○○及甲○○告訴臺灣新北地方法院檢察署（下稱新北地
    檢署）檢察官偵查起訴暨訴由新北市政府警察局瑞芳分局報
    告臺灣基隆地方檢察署（下稱基隆地檢署）檢察官移送併辦
    。
    理  由
一、按被告以外之人於審判外之言詞或書面陳述，除法律有規定
    者外，不得作為證據；又被告以外之人於審判外之陳述，雖
    不符合同法第159條之1至第159條之4之規定，但經當事人於
    審判程序同意作為證據，法院審酌該言詞陳述或書面陳述作
    成時之情況，認為適當者，亦得為證據。當事人、代理人或
    辯護人於法院調查證據時，知有第159條第1項不得為證據之
    情形，而未於言詞辯論終結前聲明異議者，視為有前項之同
    意，刑事訴訟法第159條第1項及同法第159條之5分別定有明
    文。查本判決下列所引用被告本人以外之人於審判外之陳述
    ，被告丁○○、丙○○及其等辯護人、被告乙○○於本院準備程序
    及審理時均表示同意作為證據（見本院訴卷第52、211頁）
    ，或檢察官、被告丁○○、丙○○及其等辯護人、被告乙○○知有
    上開不得為證據之情形，亦均未於言詞辯論終結前聲明異議
    ，本院審酌上開證據製作時之情況，尚無違法不當及證明力
    明顯過低之瑕疵，且為證明本件犯罪事實所必要，揆諸上開
    規定，應有證據能力。而非供述證據部分，並無證據顯示係
    實施刑事訴訟程序之公務員違背法定程序所取得之證據，亦
    無顯有不可信之情況或不得作為證據之情形，自均有證據能
    力。
二、犯罪事實之認定：
　㈠上開犯罪事實，就被告丁○○所為部分，業據其於本院準備程
    序及審理時均坦承不諱，並經證人即同案被告丙○○、乙○○、
    證人即告訴人戊○○、甲○○、證人即在場人林雅瑜、陳川瑜各
    自於警詢及偵查中證述明確，復有長庚醫療財團法人基隆長
    庚紀念醫院110年2月28日受理家庭暴力事件驗傷診斷書、天
    主教耕莘醫療財團法人永和耕莘醫院（下稱永和耕莘醫院）
    110年3月1日診斷證明書、新北地檢署110年5月5日勘驗筆錄
    、現場錄影譯文、本院110年度司暫家護字第252號民事暫時
    保護令、110年度家護字第1116號民事通常保護令及110年11
    月16日勘驗筆錄暨附圖各1份、現場錄影翻拍畫面7張暨光碟
    2片（見他卷第21至23、63、83至95頁、卷末光碟片存放袋
    ；本院訴卷第79至88、111至112、125至141頁、卷末證件存
    置袋）附卷可稽，此部分事實應堪認定。
　㈡訊據被告丙○○矢口否認有何前揭傷害犯行，辯稱：我當時在
    住家外面安慰媽媽，媽媽想自殘，我是聽到裡面有聲音才跑
    進去，我只是要把丁○○抓在戊○○頭上的手揮開，我是要防止
    丁○○繼續被攻擊，所以我的行為構成緊急避難云云。被告丙○○之辯護人則辯護略以：被告丙○○係見告訴人戊○○、甲○○2
    人在攻擊被告丁○○，且被告乙○○上前制止未果，始伸出右手
    揮向告訴人戊○○，欲拉開「被告丁○○抓在告訴人戊○○頭髮上
    之手」，因當時多人阻隔，始數度抓空，被告丙○○所為其實
    是避免他人（被告丁○○）生命、身體危難之緊急避難行為等
    語。
　⒈按刑法第24條第1項前段緊急避難之要件：(1)客觀上須存有
    緊急之危難情狀，也就是對於行為人或他人生命、身體、自
    由、財產法益存有緊急性的危難。所謂之「緊急」，除了迫
    在眼前的危難，還包括持續性的危難（Dauergefahren）之
    範圍，即該危難雖非迫在眼前，但隨時可能轉化為實際損害
    （例如結構不安全而隨時有倒塌危險的房子）；(2)主觀上
    避難行為須出於救助意思，行為人認知到危難情狀而出於避
    難之意思；(3)避難行為具備必要性且符合利益權衡，所謂
    必要性，必須是為達到避難目的而採取的有效手段，且選擇
    損害最小的手段；另受到利益權衡之限制，就被救助與被犧
    牲的法益加以權衡結果，被救助法益具有優越性，並且符合
    手段與目的相當性。只有在符合上開緊急避難要件時，始克
    阻卻違法而不罰（最高法院109年度台上字第5037號判決意
    旨參照）。
　⒉經查，告訴人戊○○於偵查中證稱：丁○○打翻我的桌上的飯菜
    ，並咆哮媽媽在外面，吃什麼飯，我就從飯桌起身，丁○○就
    一巴掌打下去並扯我頭髮，丙○○看到也衝過來毆打我的頭等
    語（見他卷第57頁），告訴人甲○○於偵查中亦證稱：丁○○經
    過餐廳，突然用手翻菜，說「媽媽在外面，你們在這邊吃飯
    」，然後打戊○○一巴掌，並開始扯戊○○頭髮，是直接抓戊○○
    頭髮，兩隻手一起把戊○○的頭往下壓，丙○○就衝上來，也跟
    著開始打戊○○的頭，當時戊○○的頭髮被丁○○壓住，頭是低著
    的，偶爾會抬起頭，但又會被丁○○或丙○○扯下來再打等語（
    見他卷第59頁），而均證述被告丙○○於案發時亦有出手毆打
    告訴人戊○○之頭部及拉扯頭髮，參以被告丙○○從告訴人戊○○
    前方，以右手由上至下大幅度揮向告訴人戊○○之頭、臉部1
    次，再由上至下小幅度揮向告訴人戊○○2至3次，之後再抓住
    告訴人戊○○頭髮並下壓等節，業經本院於準備程序時，當庭
    勘驗案發現場錄影檔案及截取錄影畫面確認無誤（見本院訴
    卷第111頁），倘若被告丙○○如其及辯護人所辯，欲拉開「
    被告丁○○抓在告訴人戊○○頭髮上之手」，應係先抓住被告丁○○之手後，再將之拉開，故其出力之方向應為「由下往上」
    ，然依過程而言，被告丙○○不僅未將被告丁○○抓住告訴人戊○○頭髮之手拿開，反而先「由上至下」大幅度揮向告訴人戊○○之頭、臉部，再「由上至下」小幅度揮向告訴人戊○○，甚
    至進一步出手抓住告訴人戊○○之頭髮並用力下壓，與其所辯
    情詞之應有動作顯然不符，何況「拉開被告丁○○之手」，與
    「救助被告丁○○生命、身體危難」之目的，二者間並無必然
    之關聯性，可見被告丙○○上開所為，應係基於傷害之犯意而
    屬對告訴人戊○○之攻擊行為甚明，而非出於救助他人之意，
    揆諸上開說明，自與緊急避難之要件不符，是被告丙○○辯稱
    及其辯護人主張構成緊急避難云云，均屬卸責之詞，不足認
    採。
　⒊又按刑法之共同正犯，其正犯性理論係「一部行為全部責任
    」原則，依一般採用之犯罪共同說，共同正犯之成立，各參
    與犯罪之人，在主觀上具有明示或默示之犯意聯絡，客觀上
    復有行為之分擔，即足當之。亦即，於數人參與犯罪之場合
    ，只須各犯罪行為人間，基於犯意聯絡，且犯意之聯絡，亦
    不以直接發生者為限，其有間接之聯絡者，亦屬之。同時或
    先後參與分擔部分行為，以完成犯罪之實現，即應對整體犯
    行負全部責任，不以參與人「全程」參與犯罪所有過程或階
    段為必要。又學理上所稱相續共同正犯，係指後行為者於先
    行為者之行為接續或繼續進行中，以合同之意思，參與分擔
    實行，其對於介入前先行為者之行為，倘有利用既成之條件
    而繼續共同實行犯罪行為之意思，應負共同正犯之全部責任
    （最高法院110年度台上字第3748號判決意旨參照）。經查
    ，被告丙○○見被告丁○○與告訴人戊○○相互拉扯頭髮後，於被
    告丁○○傷害告訴人戊○○之傷害行為繼續進行中，基於合同之
    意思，加入並參與實行傷害告訴人戊○○之行為，而有利用既
    成之條件，與被告丁○○繼續共同實行傷害犯罪行為之意，顯
    然具有犯意聯絡及行為分擔，而為相續共同正犯，自應與被
    告丁○○負共同正犯之全部責任。 
  ㈢訊據乙○○矢口否認有何前揭犯行，辯稱：我的本意是勸架，
    我從頭到尾都是拉甲○○的衣領，沒有環勾他的頸部，是甲○○
    自己往前阻擋丙○○的時候，把我的手帶過去，我的動作也不
    可能造成甲○○的傷勢云云。經查：
　⒈被告丁○○、丙○○對告訴人戊○○為前揭傷害行為期間，被告乙○○站在告訴人甲○○左側，以右手伸向告訴人甲○○之後頸位置
    ，再以右手自後方抓住告訴人甲○○之右後肩頸處，復以右手
    肘部位自後方環勾告訴人甲○○之頸部，期間雙方因被告丁○○
    與告訴人戊○○之肢體衝突而有持續推擠之情形，待被告丁○○
    、丙○○放開告訴人戊○○之頭髮後，被告乙○○站在被告丁○○、
    丙○○2人與告訴人戊○○之間（面向被告丁○○、丙○○2人，背對
    告訴人戊○○），擋住告訴人戊○○，被告丙○○轉身走向房間內
    拿取手機，被告丁○○則再次朝前揮動左手，揮中站在告訴人
    戊○○前方之被告乙○○，並向前推擠，被告乙○○先擋在告訴人
    戊○○前方，再稍微向前站在門口處阻擋等節，業經本院當庭
    勘驗案發現場錄影檔案及截取錄影畫面確認無誤（見本院訴
    卷第111、112頁），是被告乙○○辯稱其僅有抓告訴人甲○○之
    衣領，並未以手肘環勾告訴人甲○○之頸部云云，固無足採，
    然可知被告乙○○於被告丁○○、丙○○對告訴人戊○○之傷害行為
    結束後，即站在被告丁○○、丙○○與告訴人戊○○之間，且面向
    被告丁○○、丙○○而擋住告訴人戊○○，以致被告丁○○再次朝前
    方揮動左手時，因此揮中被告乙○○，隨後被告乙○○更有站在
    門口之阻擋行為，顯見被告乙○○上開舉動應係欲避免告訴人
    戊○○再次遭受被告丁○○、丙○○攻擊，而無參與本案肢體衝突
    而欲傷害他人之意，再參以被告乙○○對告訴人甲○○除前揭行
    為外，並無其他諸如朝告訴人甲○○出拳揮打之積極攻擊行為
    ，是被告乙○○辯稱其本意係欲勸架等語，應堪採信，實難認
    被告乙○○有何欲傷害告訴人甲○○之確定故意，抑或縱使造成
    告訴人甲○○受傷，亦不違背其本意之不確定故意。
　⒉又縱如被告乙○○所辯其本意係欲勸架，而以右手自後方抓住
    告訴人甲○○之右後肩頸處，復以右手肘部位自後方環勾告訴
    人甲○○之頸部，並與告訴人甲○○持續推擠等行為，仍應注意
    人體之肩頸處為相對較為脆弱之部位，如出手對他人肩頸部
    位用力並持續推擠，可能導致他人肩頸及周遭部位（如頭部
    ）受有傷害，且依當時情狀，並無不能注意之情事，甚至被
    告乙○○尚可如前揭對告訴人戊○○所為，以其身體隔開告訴人
    甲○○，或自後方環抱告訴人甲○○身體後拉等方式，均可達避
    免現場肢體衝突擴大之目的，而被告乙○○既為具有正常智識
    及豐富社會經驗之人，對此當無不知之理，竟仍以右手出力
    自後方抓住告訴人甲○○之右後肩頸處，再進而以右手肘環勾
    告訴人甲○○之頸部，並與告訴人甲○○持續推擠，且告訴人甲○○於案發翌日即前往永和耕莘醫院急診就醫，經診斷受有右
    側頭部及後頸挫傷之傷害，有該院110年3月1日診斷證明書1
    份存卷可佐（見他卷第25頁），其受傷部位核與被告出手抓
    住告訴人甲○○之右後肩頸處，及以右手肘環勾告訴人甲○○之
    頸部進而一併傷及周遭之右側頭部相吻合，足認被告乙○○對
    告訴人甲○○所為，確有違反注意義務之過失，且其過失行為
    與告訴人甲○○所受前揭傷害之結果間，具有相當因果關係，
    甚為灼然。
　⒊至被告乙○○雖辯稱其上開行為不可能造成告訴人甲○○上揭傷
    勢云云，惟永和耕莘醫院係依照告訴人甲○○所指受傷部位予
    以「確認並拍照存證」，且經「X光檢查」及症狀治療而開
    立上開診斷證明書等節，業經本院函詢永和耕莘醫院確認無
    訛，此有永和耕莘醫院110年12月17日耕永醫字第110000897
    3號函暨告訴人甲○○之就醫相關記錄1份在卷可佐（見本院訴
    卷第153至173頁），是被告乙○○此部分所辯，亦無足採。
  ㈣綜上所述，被告丙○○、乙○○前揭所辯及被告丙○○辯護人之辯
    護主張，均難謂可採，本案事證明確，被告丁○○、丙○○對告
    訴人戊○○所為前揭共同傷害犯行，以及被告乙○○對告訴人甲○○所為前揭過失傷害犯行，均堪認定，應予依法論科。
三、論罪科刑之依據：
　㈠按家庭暴力防治法所稱家庭暴力，係指家庭成員間實施身體
    、精神或經濟上之騷擾、控制、脅迫或其他不法侵害之行為
    ；又所謂家庭暴力罪，係指家庭成員間故意實施家庭暴力行
    為而成立其他法律所規定之犯罪，家庭暴力防治法第2條第1
    款、第2款分別定有明文。查被告丁○○、丙○○與告訴人戊○○
    具有家庭暴力防治法第3條第4款所稱之家庭成員關係一節，
    業據其等陳明在卷，是核被告丁○○、丙○○對告訴人戊○○所為
    ，係犯刑法第277條第1項之傷害罪，且屬於對家庭成員間實
    施身體上不法侵害之行為，自該當家庭暴力防治法第2條第2
    款之家庭暴力罪，惟因家庭暴力防治法對於家庭暴力罪並無
    科處刑罰之規定，是以僅依刑法傷害罪予以論罪科刑即可。
　㈡被告乙○○對告訴人甲○○所為，則係犯刑法第284條前段過失傷
    害罪。起訴意旨認被告乙○○涉犯同法第277條第1項之傷害罪
    嫌等語，尚有未合，惟基本社會事實同一，且經本院當庭諭
    知可能涉犯刑法第284條前段之過失傷害罪嫌（見本院訴卷
    第210頁），本院自應予以審理，並依法變更起訴法條。
　㈢被告丁○○、丙○○就本案傷害告訴人戊○○之犯行，有犯意聯絡
    及行為分擔，詳如前述，應論以共同正犯。
　㈣至基隆地檢署檢察官於本院審理中以110年度偵字第2192號移
    送併辦之犯罪事實，與新北地檢署檢察官提起公訴之犯罪事
    實相同，本院自得併予審究，附此說明。
　㈤爰以行為人之責任為基礎，審酌被告丁○○、丙○○均為心智成
    熟之成年人，且與告訴人戊○○互為姊妹關係，然僅因先前家
    庭糾紛而與告訴人戊○○發生口角，不思妥善處理、溝通，竟
    共同對告訴人戊○○為前揭傷害行為，致告訴人戊○○受有傷害
    ，顯見自我情緒管理能力及尊重他人法益之法治觀念均待加
    強，另被告乙○○亦疏未注意其應負之注意義務，致使告訴人
    甲○○受有傷害，所為均非可取；兼衡本案衝突之起因，乃被
    告丁○○認告訴人戊○○等一家4人未理會其母黃鄭素美疑似有
    自殘之行為，而先撥開告訴人戊○○等一家4人食用中之菜餚
    ，並出手掌摑告訴人戊○○，告訴人戊○○始與被告丁○○相互拉
    扯頭髮，而被告丙○○係於中途始與被告丁○○共同傷害告訴人
    戊○○，以及被告乙○○之本意係欲勸架，僅因不慎用力過猛，
    以致告訴人戊○○、甲○○各自受有傷害等犯罪動機、目的、情
    節及過失程度，暨被告丁○○、丙○○及乙○○之智識程度、於本
    院審理時所述之家庭經濟與生活狀況及犯後態度等一切情狀
    ，各量處如主文所示之刑，並均諭知易科罰金之折算標準，
    以資懲儆。
據上論斷，應依刑事訴訟法第299條第1項前段、第300條，刑法
第28條、第277條第1項、第284條前段、第41條第1項前段，刑法
施行法第1條之1第1項，判決如主文。
本案經檢察官己○○偵查起訴，檢察官唐道發移送併辦，檢察官郭
智安到庭執行職務。　
中　　華　　民　　國　　111 　年　　2 　　月　　16　　日
                  刑事第三庭  審判長法　官  蘇揚旭
　　　　　　　　　                  法  官  施建榮
　　　　　　　　　                  法  官  洪振峰
上列正本證明與原本無異。
如不服本判決，應於判決送達後20日內敘明上訴理由，向本院提
出上訴狀 (應附繕本) ，上訴於臺灣高等法院。其未敘述上訴理
由者，應於上訴期間屆滿後20日內向本院補提理由書「切勿逕送
上級法院」。
                                    書記官　李儀靜　　
中　　華　　民　　國　　111 　年　　2 　　月　　22　　日
附錄本案論罪科刑法條全文：
中華民國刑法第277條
傷害人之身體或健康者，處5年以下有期徒刑、拘役或50萬元以
下罰金。
犯前項之罪，因而致人於死者，處無期徒刑或7年以上有期徒刑
；致重傷者，處3年以上10年以下有期徒刑。
中華民國刑法第284條
因過失傷害人者，處1年以下有期徒刑、拘役或10萬元以下罰金
；致重傷者，處3年以下有期徒刑、拘役或30萬元以下罰金。